【裁判字號】    94,訴,2651
【裁判日期】    950816
【裁判案由】    年資
【裁判全文】
臺北高等行政法院判決
                                     94年度訴字第02651號
                              .
原      告  甲○○
被      告  國防部海軍司令部
代  表  人  乙○○（總司令）
訴訟代理人  戊○○
            丁○○
            丙○○
上列當事人間因年資事件，原告不服國防部中華民國94年7 月5
日94年決字第103 號訴願決定（發文日期：94年7 月8 日），提
起行政訴訟。本院判決如下：
    主  文
原告之訴駁回。
訴訟費用由原告負擔。
    事  實
一、事實概要：
    原告於民國（下同）67年7 月24日初任海軍政戰少尉，至任
    海軍政戰上尉於73年7 月23日退伍，經被告國防部海軍司令
    部（95年2 月17日改制前為國防部海軍總司令部）按現役實
    職年資，核發1 次退伍金在案（預海退第03251 號退伍令）
    。嗣原告因考取軍訓教官，於75年8 月1 日應召再入營服現
    役，至93年8 月1 日（軍種官科官階為：海軍政戰中校）解
    除召集離營，經被告以93年7 月15日海理字第0930003982號
    函核發退伍金。原告以其軍職現役實職年資前後共計24年（
    併1 年3 月2 日之軍校年資，共計25年3 月2 日），於94年
    2 月1 日（被告收文日期）向被告申請將所領上開2 次退伍
    金全部繳回，並改支（終身）退休俸。案經被告審查，以原
    告於79年7 月23日辦理退伍時，已依規定志願領取1 次退伍
    金，依現行（即91年修正公布者）陸海空軍軍官士官服役條
    例第29條、72年修正發布之陸海空軍軍官服役條例施行細則
    第29條及現行（即93年修正發布者）陸海空軍軍官士官服役
    條例施行細則第23條規定，原告當時退伍所核定支領之退伍
    金，不得變更，另其年資亦不得併計再入營服役年資，改支
    退休俸，乃以94年3 月21日海理字第0940001592號函（下稱
    原處分）否准原告所請。原告不服，提起訴願遭決定駁回後
    ，遂提起行政訴訟。
二、兩造聲明：
  (一)原告聲明：
    1.訴願決定及原處分均撤銷。
    2.命被告作成准原告繳回前後2 次所領退伍金，改領終身俸
      之行政處分。
    3.訴訟費用由被告負擔。
  (二)被告聲明：如主文所示。
三、兩造之爭點：
  (一)原告主張：
    1.原告於73年7 月23日第1 次退伍，退伍時任職軍中年資6
      年，且領有退伍金。嗣於93年8 月1 日第2 次退伍，退伍
      時任內軍訓教官年資19年3 個月，且領有退伍金。上開事
      實，原告不爭執。
    2.國防部於鈞院93年度全字第80號至第95號聲請假處分案審
      理時，其答辯意旨狀謂陸海空軍軍官士官服役條例第23條
      第2 款所定服役20年，並不以連續為必要，是故原告等得
      先退伍，嗣再任軍官時再繳回已領退伍金，而使前後年資
      合併計算，達20年即得領取終身俸，並無影響該案聲請人
      之權利等語。基於誠信原則，國防部於他訴訟均不得再為
      相反之主張。而國防部係被告之上級單位，是應以國防部
      之解釋為準。
    3.原處分所適用之法則違反法律保留原則，逾越法律授權範
      圍，違反母法之立法精神，且違反憲法第7 條平等原則、
      第23條比例原則，應予以撤銷：
      (1)72年11月3 日修正發布之陸海空軍軍官服役條例施行細
        則第29條規定無效：
        本件合併年資請領退休俸之申請，涉及人民的權利義
          務且屬於重要性事項，依學說之重要性理論，係屬法
          律保留範圍，當非陸海空軍軍官士官服役條例施行細
          則所能規範，且參酌司法院釋字第450 號解釋意旨，
          72年11月3 日修正發布之陸海空軍軍官服役條例施行
          細則第29條規定，違反法律保留原則，應屬無效。陸
          海空軍軍官士官服役條例第23條第2 款及63年6 月10
          日修正發布之陸海空軍軍官服役條例第21條第3 款均
          無不得合併年資之規定，又陸海空軍軍官士官服役條
          例第23條第2 款所謂服役20年得領終身俸，並不以連
          續服役20年為必要，乃文義之當然解釋；況國防部於
          鈞院93年度全字第80號至第95號假處分案件開庭審理
          時，亦為相同主張，參酌司法院釋字第380 號解釋意
          旨，足見72年11月3 日修正發布之陸海空軍軍官服役
          條例施行細則第29條及陸海空軍軍官士官服役條例施
          行細則第23條規定已逾法律授權範圍而應屬無效。
        原告前服務軍中之年資與任教官之年資合計24年，當
          得依陸海空軍軍士官服役條例第23條第2 款規定，領
          取終身俸。而原告前服務軍中，於退伍時因人事官並
          未通知原告就領取退伍金或保留年資行使選擇權，而
          逕行辦理請領退伍金之手續，並利用保管印章之便而
          盜蓋原告之印章，致原告之年資無從合併而領取終身
          俸。該人事官係被告之使用人，其過失行為所致結果
          ，應由被告負擔，不能歸責於原告。
        參酌司法院釋字第412 號解釋意旨，平等原則係為保
          障人民在法律上地位之實質平等，是72年11月3 日修
          正發布之陸海空軍軍官服役條例施行細則第23條第1
          項第1 款、第29條及第31條第1 項第1 款規定，致原
          告無法領取終身俸，顯有違反憲法第7 條平等原則。
     (2)陸海空軍軍官士官服役條例違反憲法第7 條平等原則、
       第23條比例原則，應係無效：
       原告如於任軍中職務退伍時，未領取退伍金，則於任
         職學校軍訓教官退伍時，即得領取終身俸；而於軍中
         退伍時，原告並未行使選擇權已如前述，參酌司法院
         釋字第412 號解釋意旨，平等原則係為保障人民在法
         律上地位之實質平等，是陸海空軍軍官士官服役條例
         第29條第1 項第2 款規定顯有違反憲法第7 條平等原
         則。
       陸海空軍軍官士官服役條例第29條第1 項第2 款規定
         ，違反同條例第23條第2 款規定，亦非為防止妨礙他
         人自由、避免緊急危難、維持社會秩序或增進公共利
         益所必要，故同時違反憲法第23條比例原則，應認為
         無效。
   4.陸海空軍軍官士官服役條例第29條第1 項第2 款所稱原已
     領退伍金者，係指任職軍中退伍時，已依法行使選擇權選
     擇領退伍金，而不同意保留年資者而言。而原告於服務軍
     中退伍時，並未行使選擇權，是與上開陸海空軍軍官士官
     服役條例第29條第1 項第2 款規定有間，難認有該款規定
     之適用。
  (二)被告主張：
    1.按63年5 月28日修正公布之陸海空軍軍官服役條例第21條
      規定：「軍官退伍時之給與如左：一、服現役未逾3 年者
      ，不發給退伍金。二、服現役逾3 年以上未逾20年者，按
      現役實職年資給與退伍金。三、服現役逾20年或服現役滿
      15年而年滿60歲者，按服現役實職年資，給與退休俸終身
      ，或依志願按第2 款規定給與退伍金。」另按現行有效之
      陸海空軍軍官士官服役條例第23條規定：「軍官、士官退
      伍除役時之給與如左：一、服現役3 年以上未滿20年者，
      按服現役年資，給與退伍金。二、服現役20年以上，或服
      現役15年以上年滿60歲者，依服現役年資，按月給與退休
      俸終身，或依志願，按前款規定，給與退伍金。…。」第
      29條第1 項第2 款規定：「預備役軍官、預備役士官，應
      召或依志願再服現役1 年以上，於退伍、解除召集或除役
      時，其退除給與規定如左：…二、原已領退伍金者，再服
      現役之年資，與以前服役之年資累計，扣除已支領退伍金
      基數後，發給其退伍金，不得併計支領退休俸。但再服現
      役年資，合於給與退休俸者，得依志願支領退休俸。…。
      」
    2.查原告於67年7 月24日初任少尉，至73年7 月23日退伍，
      並依前述63年5 月28日修正公布之陸海空軍軍官服役條例
      第21條第2 款規定，按現役實職年資，核發1 次退伍金。
      原告於75年考取軍訓教官，於同年8 月1 日應召再入營，
      至93年8 月1 日解除召集離營，再入營年資為18年（併計
      1 年3 月2 日軍校年資計19年3 月2 日），惟依現行之陸
      海空軍軍官士官服役條例第23條及第29條第1 項第2 款規
      定，不合給與退休俸，被告已依原告再服現役實職年資核
      發退伍金，雖其前後軍職年資合計有24年（併計1 年3 月
      2 日軍校年資計25年3 月2 日），惟現行之陸海空軍軍官
      士官服役條例及同條例施行細則，並無可以繳回前後2 次
      所領退伍金，改支領退休俸之規定。
    理  由
一、被告國防部海軍司令部（原名國防部海軍總司令部）之組織
    規程於訴訟程序進行中，經國防部以95年2 月15日制創字第
    0950000136號令修正發布並更名，並自發布日施行；又原告
    起訴時，被告之其代表人為陳邦治，嗣於訴訟中變更為乙○
    ○，茲據新任代表人具狀聲明承受訴訟，核無不合，應予准
    許。
二、原告主張：本件合併年資請領退休俸之申請，涉及人民權利
    義務且屬於重要性事項，係屬法律保留範圍，惟72年11月3
    日修正發布之陸海空軍軍官服役條例施行細則第29條規定，
    違反法律保留原則及違反憲法第23條，應屬無效。蓋陸海空
    軍軍官士官服役條例第23條第2 款及63年6 月10日修正公布
    之陸海空軍軍官服役條例第21條第3 款均無不得合併年資之
    規定，又陸海空軍軍官士官服役條例第23條第2 款所謂服役
    20年得領終身俸，並不以連續服役20年為必要，乃文義之當
    然解釋，足見72年11月3 日修正發布之陸海空軍軍官服役條
    例施行細則第29條規定已逾法律授權範圍而應屬無效。原告
    前服務軍中之年資與任教官之年資合計24年，當得依陸海空
    軍軍士官服役條例第23條第2 款規定，領取終身俸。而原告
    前服務軍中，於退伍時因人事官並未通知原告就領取退伍金
    或保留年資行使選擇權，而逕行辦理請領退伍金之手續，該
    人事官係被告之使用人，其過失行為所致結果，應由被告負
    擔，不能歸責於原告。是陸海空軍軍官士官服役條例施行細
    則第23條第1 項第1 款有違母法。72年11月3 日修正發布之
    陸海空軍軍官服役條例施行細則第23條第1 項第1 款，陸海
    空軍軍官士官服役條例第29條，違反憲法第7 條平等原則，
    蓋原告如於任軍中職務退伍時，未領取退伍金，則於任職學
    校軍訓教官退伍時，即得領取終身俸；而於軍中退伍時，原
    告並未行使選擇權，致原告無法領取終身俸，有違平等原則
    。據此，依行政訴訟法第5 條第2 項及陸海空軍軍官士官服
    役條例第23條第2 款規定，求為判決如訴之聲明所示云云。
三、被告則以：原告於67年7 月24日初任少尉，至73年7 月23日
    退伍，並依63年5 月28日修正公佈之陸海空軍軍官服役條例
    第21條第2 款規定，按現役實職年資，核發1 次退伍金；原
    告於75年考取軍訓教官，於同年8 月1 日應召再入營，至93
    年8 月1 日解除召集離營，再入營年資為18年（併計1 年3
    月2 日軍校年資計19年3 月2 日），惟依現行之陸海空軍軍
    官士官服役條例第23條及第29條第1 項第2 款規定，不合給
    與退休俸，被告已依原告再服現役實職年資核發退伍金，雖
    其前後軍職年資合計有24年（併計1 年3 月2 日軍校年資計
    25年3 月2 日），惟現行之陸海空軍軍官士官服役條例及同
    條例施行細則，並無可以繳回前後2 次所領退伍金，改支領
    退休俸之規定，求為判決駁回原告之訴等語。
四、原告於67年7 月24日初任海軍政戰少尉，至任海軍政戰上尉
    於73年7 月23日退伍，經被告國防部海軍司令部（95年2 月
    17日改制前為國防部海軍總司令部）按現役實職年資6 年，
    核發1 次退伍金在案。嗣原告因考取軍訓教官，於75年8 月
    1 日應召再入營服現役，至93年8 月1 日（軍種官科官階為
    ：海軍政戰中校）解除召集離營，經被告以93年7 月15日海
    理字第0930003982號函核發退伍金。原告以其軍職現役實職
    年資前後共計24年（併1 年3 月2 日之軍校年資，共計25年
    3 月2 日），於94年2 月1 日向被告申請將所領上開2 次退
    伍金全部繳回，並改支（終身）退休俸等情，為兩造所不爭
    ，並有申請書、被告73年預海退第03251 號退伍令、原告之
    志願役軍官士官及士兵支領退伍除役給與申請書、被告93年
    7 月15日海理字第0390003982號函暨所附93年8 月份解除召
    集名冊附原處分卷足稽，為可確認之事實。
五、本件之爭執，在於原告依法是否得繳回前後2 次所領退伍金
    ，改支領退休俸？經查：
  (一)72年11月3 日修正發布之陸海空軍軍官服役條例施行細則第
    29條規定：「退伍除役軍官志願支領退伍金經核定者，不得
    再予變更，但支領退休俸、贍養金中途得申請改支退伍金，
    並照改支當時退除給與標準及左列規定計發。…。」（該施
    行細則業於88年6 月16日發布廢止。）（現行陸海空軍軍官
    士官服役條例第35條規定：「軍官、士官支領退休俸、贍養
    金期間，得申請改支1 次退伍金，並照改支當時退除給與標
    準及左列規定計發：…。」現行陸海空軍軍官士官服役條例
    施行細則第31條規定：「退伍除役人員或遺族除本條例第35
    條外，依本條例擇領退伍金、退休俸、贍養金、撫慰金及補
    償金之種類，均應於辦理時審慎決定，經審定並領取後，不
    得以任何理由請求變更。」）即規定退伍除役軍官志願支領
    退伍金經核定者，不得再予變更，係根據已廢止之陸海空軍
    軍官服役條例第33條授權訂定，該規定乃重申當時母法並無
    核定志願支領退伍金後得再變更為支領退休俸之規定，核與
    當時母法規定之意旨無違，未逾越當時母法授權範圍，亦無
    違法限制人民之權利。是原告主張：72年11月3 日修正發布
    之陸海空軍軍官服役條例施行細則第29條違反（當時）母法
    授權範圍，且違反憲法第23條規定云云，有所誤解，尚不足
    採。
  (二)陸海空軍軍官士官服役條例第29條第1 項第2 款規定：「預
    備役軍官、預備役士官，應召或依志願再服現役1 年以上，
    於退伍、解除召集或除役時，其退除給與規定如左：…二、
    原已領退伍金者，再服現役之年資，與以前服役之年資累計
    ，扣除已支領退伍金基數後，發給退伍金，不得併計支領退
    休俸。但再服現役年資，合於給與退休俸者，得依志願支領
    退休俸。」（63年5 月28日修正公布之陸海空軍軍官服役條
    例第21條規定：「軍官退伍時之給與如左：一、服現役未逾
    3 年者，不發給退伍金。二、服現役逾3 年以上未逾20年者
    ，按現役實職年資給與退伍金。三、服現役逾20年或服現役
    滿15年而年滿60歲者，按服現役實職年資，給與退休俸終身
    ，或依志願按第2 款規定給與退伍金。」此規定業於88年5
    月5 日公布廢止。）陸海空軍軍官士官服役條例施行細則第
    23條第1 項規定：「志願服軍官、士官現役者，在本條例施
    行後之服役年資，以依規定繳付退撫基金之實際月數計算，
    並依本條例規定之標準由基金管理委員會發給退除給與。未
    依規定繳付退撫基金之服役年資或曾經申請發還本人繳付之
    基金費用或曾經核給退除給與之服役年資，均不得採計。」
    司法院釋字第480 號解釋理由書謂：「…法律內容不能鉅細
    靡遺，一律加以規定，其屬細節性、技術性之事項，法律自
    得授權主管機關以命令定之，俾利法律之實施。行政機關基
    於此種授權，在符合立法意旨且未逾越母法規定之限度內所
    發布之施行細則或命令，自為憲法之所許，…惟在母法概括
    授權情形下，行政機關所發布之施行細則或命令究竟是否已
    超越法律授權，不應拘泥於法條所用之文字，而應就該法律
    本身之立法目的，及其整體規定之關聯意義為綜合判斷。…
    。」行政院根據陸海空軍軍官士官服役條例第48條之授權規
    定，於陸海空軍軍官士官服役條例施行細則第23條第1 項，
    關於是否採計曾經核給退除給與之服役年資，就細節性及技
    術性之事項予以詳細規定，經核並未逾越母法授權範圍，亦
    無違法限制人民之權利，並與是否違反平等原則無涉。是原
    告主張：陸海空軍軍官士官服役條例施行細則第23條第1 項
    違反母法，該規定及陸海空軍軍官士官服役條例第29條第1
    項第2 款規定違反平等原則云云，亦有誤解，要非可採。
  (三)原告於67年7 月24日初任海軍政戰少尉，至任海軍政戰上尉
    於73年7 月23日退伍，經被告國防部海軍司令部（95年2 月
    17日改制前為國防部海軍總司令部）依上開63年5 月28日修
    正公布之陸海空軍軍官服役條例第21條第2 款規定，按現役
    實職年資6 年，核發1 次退伍金，業如上述。原告雖主張：
    其前服務軍中，於退伍時因人事官並未通知原告就領取退伍
    金或保留年資行使選擇權，而逕行辦理請領退伍金之手續云
    云，若係屬實，為何原告於73年間領取退伍金後從未表示異
    議？其所稱已難遽信。退步言，縱認屬實情，惟上開陸海空
    軍軍官服役條例之規定早經總統公布施行，難謂原告不知法
    律之規定，且相關人事承辦人員依法並無告知所謂行使選擇
    權之義務，何況原告於73年間領取退伍金後亦從未表示異議
    ，至少已有容認。是原告此部分主張尚不足為其有利之認定
    。
  (四)嗣原告因考取軍訓教官，於75年8 月1 日應召再入營服現役
    ，至93年8 月1 日（軍種官科官階為：海軍政戰中校）解除
    召集離營，再入營年資為18年，併計1 年3 月2 日軍校年資
    計19年3 月2 日。惟依陸海空軍軍官士官服役條例第23條規
    定，須服現役20年以上，或服現役15年以上年滿60歲者，依
    服現役年資，按月給與退休俸終身，而原告再入營年資計19
    年3 月2 日，且未滿60歲，尚不符合該規定。又依陸海空軍
    軍官士官服役條例第29條第1 項第2 款規定，原告原已領退
    伍金，其再服現役之年資，與以前服役之年資累計，須扣除
    已支領退伍金基數後，發給退伍金，不得併計支領退休俸，
    即原告再服現役之年資亦不合給與退休俸。雖原告前後軍職
    年資合計有24年，併計1 年3 月2 日軍校年資計25年3 月2
    日，惟依72年11月3 日修正發布之陸海空軍軍官服役條例施
    行細則第29條規定，或依陸海空軍軍官士官服役條例第35條
    及陸海空軍軍官士官服役條例施行細則第31條規定，均無可
    以繳回前後2 次所領退伍金，改支領退休俸之規定。是原告
    主張：其得繳回前後2 次所領退伍金，改支領退休俸云云，
    自不足採。
六、綜上所述，原處分以原告於79年7 月23日辦理退伍時，已依
    規定志願領取1 次退伍金，依現行（即91年修正公布者）陸
    海空軍軍官士官服役條例第29條、72年修正發布之陸海空軍
    軍官服役條例施行細則第29條及現行（即93年修正發布者）
    陸海空軍軍官士官服役條例施行細則第23條規定，原告當時
    退伍所核定支領之退伍金，不得變更，另其年資亦不得併計
    再入營服役年資，改支退休俸，否准所請繳回前後2 次所領
    退伍金，改領終身俸，並無違誤，訴願決定遞予維持，俱無
    不合。原告猶執前詞訴請如聲明所示，為無理由，應予駁回
    。
七、本件法律關係及事實已臻明確，原告聲請命被告提出73 年7
    月份服務於前海軍中強軍艦（第225 號）人事官之年籍資料
    ，及請求傳喚該人事官到庭，均核無必要，併此敘明。
據上論結，本件原告之訴為無理由，爰依行政訴訟法第98條第3
項前段，判決如主文。
中    華    民    國    95    年     8    月   16     日
                        第一庭審判長法  官  王立杰
                                    法  官  劉錫賢
                                    法  官  胡方新
上為正本係照原本作成。
如不服本判決，應於送達後20日內，向本院提出上訴狀並表明上
訴理由，如於本判決宣示後送達前提起上訴者，應於判決送達後
20日內補提上訴理由書（須按他造人數附繕本）。
中    華    民    國    95    年     8    月   16     日
                                    書記官  陳幸潔


司法院資訊處製作；財團法人民間司法改革基金會備份。
